【裁判字號】    92,訴,1846
【裁判日期】    950530
【裁判案由】    貪污等
【裁判全文】
臺灣臺北地方法院刑事判決              92年度訴字第1846號
公  訴  人  臺灣臺北地方法院檢察署檢察官
被      告  甲○○
選任辯護人  莊國明律師
            劉懷先律師
上列被告因貪污等案件，經檢察官提起公訴（九十一年度偵字第
五八０二號），本院判決如下：
    主  文
甲○○無罪。
    理  由
一、公訴意旨略以：被告甲○○係前經濟部水資源局（下稱水資
    局）局長、國民大會代表，及國際灌溉排水協會中華民國國
    家委員會（下稱國際灌排）主席，為依據法令從事公務之人
    員。緣於民國八十八年九月十日至同年月二十日、八十九年
    三月二十日至同年月二十八日，甲○○先後參加分別在西班
    牙、荷蘭等地舉行之國際灌排年會、水資源論壇部長級會議
    ，而有關出國機票、住宿、餐點及其他雜支，均由國際灌排
    支付，甲○○明知前開費用，業於八十八年十月二十日及八
    十九年四月六日，經上揭委員會報支，並無應由國民大會歸
    墊情形，竟基於意圖為自己不法所有之概括犯意，利用職務
    之機會，連續於八十八年十月二十九日、八十九年四月十八
    日，以參加前開會議為由，向國民大會詐領新臺幣（下同）
    二十萬五千四百四十二元、六萬六千七百五十元，共計二十
    七萬二千一百九十二元之交通費、生活費等費用得逞，因認
    被告甲○○涉犯貪污治罪條例第五條第一項第二款之利用職
    務上之機會詐取財物罪嫌等語。
二、按犯罪事實應依證據認定之，無證據不得推定其犯罪事實。
    又不能證明被告犯罪者，應諭知無罪之判決，刑事訴訟法第
    一百五十四條第二項、第三百零一條第一項分別定有明文。
    再按，事實之認定，應憑證據，如未能發現相當證據，或證
    據不足以證明，自不能以推測或擬制之方法，為裁判基礎；
    且認定不利於被告之事實須依積極證據，苟積極證據不足為
    不利於被告事實之認定時，即應為有利於被告之認定；另認
    定犯罪事實所憑之證據，雖不以直接證據為限，間接證據亦
    包括在內，然而無論直接證據或間接證據，其為訴訟上之證
    明，須於通常一般之人均不致有所懷疑，而得確信其為真實
    之程度者，始得據為有罪之認定，倘其證明尚未達到此一程
    度，而有合理之懷疑存在，無從使事實審法院得有罪之確信
    時，即應由法院為諭知被告無罪之判決（最高法院四十年臺
    上字第八六號、三十年上字第八一六號、七十六年臺上字第
    四九八六號判例參照）。
三、公訴人認被告甲○○涉犯貪污治罪條例之犯行，無非以被告
    甲○○之供述、同案被告戊○○之供述、證人丙○○、乙○
    、徐宏良及旅行業業者秦晶琥之證述、秦晶琥提出之「旅行
    業代收轉付收據」影本五紙（臺灣臺北地方法院檢察署九十
    一年度偵字第五八０二號卷(二)第四八頁及第四九頁參照）、
    國際灌排報銷憑證二冊（扣押物編號六之五、六之六參照，
    置於卷外）及審計部九十年七月九日臺審部總字第九００二
    八四號書函檢送之國民大會代表出國考察旅費報告表及附件
    （臺灣臺北地方法院檢察署九十年度他字第八九三號卷(一)第
    八一頁至第一０八頁參照）等件資為論據。
四、被告甲○○於本院審理時固承認有於上開時間至荷蘭及西班
    牙等國參加國際會議，並於返國後向國民大會申請補助費用
    及領取之事實，惟否認有何違反貪污治罪條例之犯行，辯稱
    ：我出國前就已經向國民大會報備，經國民大會核准，國民
    大會並行文經濟部同意我請公假出國，相關的費用再由國民
    大會的預算項目內支付，在我出國前由國際灌溉先行墊付的
    費用，我在返國後向國民大會領取後均有歸墊國際灌排，我
    也沒有再向其他單位申請費用等語。而被告之選任辯護人辯
    護意旨略以：被告並無詐欺取財之行為等語，並聲請傳訊證
    人即被告任職水資局局長時之秘書丁○○到庭以證明系爭費
    用報銷事宜。
五、經查，被告甲○○於八十八、八十九年間擔任水資局局長、
    國民大會代表，及國際灌排主席，為依據法令從事公務之人
    員；又其於八十八年九月十日至同年月二十日，參加在西班
    牙之「第五十屆國際灌溉排水協會國際執行委員會議暨第十
    七屆國暨灌溉排水研討會」，嗣於八十九年三月二十日至同
    年月二十八日前往荷蘭參加「第二屆世界水資源論壇及部長
    級會議」，返臺後，先後於八十八年十月二十九日及八十九
    年四月十八日，以參加前開會議為由，向國民大會領取二十
    萬五千四百四十二元及六萬六千七百五十元，共計二十七萬
    二千一百九十二元之交通費、生活費等費用之事實，為被告
    所是認，並有審計部九十年七月九日臺審部總字第九００二
    八四號書函檢送之國民大會代表出國考察旅費報告表及附件
    以及國民大會秘書處九十三年三月十九日國大秘文第０九三
    ０００００三一號函檢送之國民大會代表出國考察旅費報告
    表及附件（本院卷(一)第八三頁至第一一七頁參照）各一份在
    卷可稽。
六、本件之爭點為：(一)被告參加此二次國際會議之費用是否有向
    國民大會申請預算，並經國民大會許可？以及(二)被告是否有
    返還國際灌排代墊的款項？分別論述如下：
  (一)被告於八十八年九月十日至同年月二十日參加在西班牙之「
    第五十屆國際灌溉排水協會國際執行委員會議暨第十七屆國
    暨灌溉排水研討會」，係以公假登記出國，所需經費在國民
    大會相關經費預算項下支應乙節，有上開國民大會秘書處函
    檢送之國民大會秘書長八十八年八月二十一日（８８）國會
    成人字第二四三九號函及經濟部八十八年九月七日經（八八
    ）人字第八八０二五三一六號函（本院卷(一)第一一三、一一
    四頁參照）以及經濟部九十四年十一月三十日經水字第０九
    四００一七九八三０號函（本院卷(三)第二一五頁參照）各一
    份在卷可稽；另被告為於八十九年三月二十日至同年月二十
    八日前往荷蘭參加「第二屆世界水資源論壇及部長級會議」
    而函請國民大會秘書處協助，經國民大會發函予經濟部准予
    公假登記，國民大會並函覆被告略以：此次考察若未於其他
    機關（構）辦理補助，於考察返國後填具國民大會代表出國
    考察旅費報告表併附機票存根正本、旅行業代收轉付收據及
    護照影本等憑證，俾向會計室辦理報銷手續等語之情形，亦
    經上開國民大會秘書處函檢送之被告八十九年三月七日傳真
    函、國民大會八十九年三月八日（８９）國會金人字第三五
    七號函及（８９）會金人字第三五八號函（本院卷(一)第一一
    五頁至第一一七頁參照）以及上開經濟部九十四年十一月三
    十日經水字第０九四００一七九八三０號函各一份在卷可證
    。足見被告於上開二次出國前，均有向國民大會報備，由國
    民大會向經濟部行文，准予被告以公假方式出國參加該等國
    際會議，並經國民大會同意關於被告出國之相關費用准由國
    民大會預算項目下支出之事實，故被告於上開二次出國之相
    關費用，自得向國民大會申請補助。
  (二)關於被告是否有返還國際灌排代墊的款項之部分，茲就國際
    灌排代墊之款項為何及被告有無歸墊國際灌排二點論述如下
    ：
  1.查被告於上開二次出國前之出國事宜係由旅行業者秦晶琥代
    為辦理，該等代辦費用係向國際灌排請款給付等情，亦為被
    告所不爭執，並據證人秦晶琥於檢察官偵查中證述明確（臺
    灣臺北地方法院檢察署九十一年度偵字第五八０二號卷(二)第
    三四頁參照），並提出上開「旅行業代收轉付收據」影本五
    紙在卷足憑。又證人即國際灌排行政助理丙○○於本院九十
    三年五月十九日審理時到庭證稱：我在八十八、八十九年間
    在國際灌排任職，工作內容包含會計及出納，當時被告是國
    際灌排的主席，八十八年間去西班牙出差的時候，國際灌排
    有先代墊機票費用及食宿生活費用，八十九年間去荷蘭出差
    的時候，國際灌排有為被告實際支出機票費用及報名費等語
    明確（本院卷(一)第一三三頁至第一三五頁參照）。是參照上
    開二證人之證詞，並就上開「旅行業代收轉付收據」影本五
    紙及上開國民大會秘書處函所檢送之被告於上開二次出國考
    察旅費報告表暨附件等內容以觀，足見被告於八十八年十月
    二十九日申請其於八十八年九月十日至同年月二十日前往西
    班牙參加國際會議之補助費用，其中關於機票、保險及簽證
    費用共計十二萬零八百九十六元部分，及被告於八十九年四
    月十八日申請其於八十九年三月二十日至同年月二十八日前
    往荷蘭參加國際會議之補助費用，其中關於簽證及保險費用
    共計四千一百七十元部分，為國際灌排已先行代墊支付後，
    被告於返臺後，仍向國民大會申請補助之費用無訛。
  2.惟上開國際灌排先行代墊之費用，被告均於返臺後歸還國際
    灌排之事實，分別據證人丙○○及丁○○於本院九十三年五
    月十九日審理時到庭證述屬實，證人丙○○證稱：上開「旅
    行業代收轉付收據」影本五紙，其中關於被告前往西班牙之
    機票費用、簽證及保險費用共計十二萬零八百九十六元之部
    分，被告有交代丁○○將款項交還國際灌排，是由我前往水
    資局局長室向丁○○收的錢，我收到款項後是紀錄在另一本
    帳冊，並非在扣案物品內，且將之花用在國際灌排之行政費
    用，並沒有存到國際灌排的戶頭內，另外關於被告前往荷蘭
    之簽證及保險費用共計四千一百七十元部分，我也有收到丁○○交給我的款項等語明確（本院卷(一)第一三六頁至第一四
    ０頁參照），另證人丁○○亦證稱：我在八十九年間在經濟
    部水資局擔任被告之秘書一職，被告在八十八、八十九年間
    前往西班牙及荷蘭之費用，由我經手檢附相關單據向國民大
    會申請補助，被告從西班牙回來後，國際灌排的乙○小姐有
    送來一張表要求被告歸墊款項，我有將單據交給被告，並且
    前往水資局旁的合作金庫自被告的私人戶頭提領十二萬元，
    丙○○到水資局局長是來向我拿了這十二萬元，另外就被告
    出差荷蘭時之簽證及保險費用部分，我也有交給丙○○等語
    （本院卷(一)第一三一頁至第一五六頁參照），並有被告當庭
    提出被告於合作金庫所開立之帳戶之交易明細表等件在卷可
    稽（本院卷(一)第一六０頁至第一六三頁參照），益證上開由
    國際灌排先行支付之款項，被告雖向國民大會申請補助，惟
    被告亦有將該等費用歸還予國際灌排，是被告就該等費用並
    無重複向國民大會申請補助，顯見被告並無利用職務上機會
    詐取財物之行為甚明。
  3.至於同案被告即國際灌排秘書長戊○○、證人即國際灌排組
    長徐宏良及證人即國際灌排副秘書長乙○雖均隨同被告參加
    上開二次國際會議，惟分別於檢察官偵訊時及本院審理時陳
    稱，對於被告上開出國參加會議之費用係如何報支及由何人
    支付等情並不知情，是其三人所為之陳述無從對於被告為不
    利之認定，附此敘明。
七、綜上所述，本件並無積極證據足證被告有何利用職務上機會
    詐取財物之行為，此外，復查無其他積極證據足證被告有何
    違反貪污治罪條例之犯行，揆諸前開說明，既不能證明被告
    犯罪，即應為被告無罪之諭知。
據上論斷，應依刑事訴訟法第三百零一條第一項，判決如主文。
本案經檢察官蕭斌志到庭執行職務。
中    華    民    國    95    年    5     月    30    日
                  刑事第九庭審判長法  官  蘇素娥
                                  法  官  官信成
                                  法  官  林怡秀
本件正本證明與原本無異。
如不服本判決，應於判決送達後十日內，向本院提出上訴狀。
                                  書記官  林義盛
中    華    民    國    95    年    5     月    30    日


司法院資訊處製作；財團法人民間司法改革基金會備份。
